【裁判字號】    92,再抗,4
【裁判日期】    921022
【裁判案由】    限期起訴
【裁判全文】
臺灣高等法院臺南分院民事裁定  九十二年度再抗字第四號    Ｋ
      再審聲請人  甲  ○  ○
      再審相對人  東雲紡織股份有限公司
      法定代理人  陳  由  賢
右當事人間請求限期起訴事件，聲請人對於中華民國九十二年二月二十七日本院確定
裁定（九十一年度聲再字第七號〈臺灣臺南地方法院八十九年度聲字第一○一六號、
本院八十九年度抗字第七五三號、九十年度再字第十號裁定〉）聲請再審，本院裁定
如左：
    主      文
再審之聲請駁回。
聲請訴訟費用由再審聲請人負擔。
    理      由
一、查本件係再審聲請人前於八十一年三月間向台灣台南地方法院聲請對相對人裁定
    假處分，經原裁定法院以八十一年裁全字第一六○號、八十一年全更一字第一號
    裁定，禁止相對人於本案判決確定前，就原裁定附表所列不動產為讓與抵押、出
    租及其他一切處分行為之假處分。嗣經相對人聲請原裁定法院命再審聲請人限期
    起訴，而原裁定法院以八十九年度聲字第一○一六號裁定命再審聲請人於該裁定
    送達後七日內，就其欲保全執行之請求，向管轄法院起訴。而再審聲請人以其曾
    於所提起再審之訴中追加『應就原確定判決前之確定判決附表所示之土地及有保
    存登記建物部分之所有權移轉登記予以塗銷，回復為再審原告所有後，連同未保
    存登記建物部分，一併交還再審原告（即聲請人）』之聲明，而主張已無限期起
    訴之問題，並提起抗告。而本院八十九年度抗字第七五三號確定裁定則認【本件
    抗告人聲請假處分後就其所欲保全之請求，迄未自為原告對相對人提起給付之訴
    ，業經原法院函覆本院在卷（即原法院八十九年十二月二十日以南院慶民癸字第
    八五二七六函），且為抗告人（即再審聲請人）所不否認，已如前述。則原法院
    依相對人之聲請，裁定抗告人應限期起訴，自無不合。至抗告意旨所稱已提起再
    審之訴乙節，姑不論再審之訴係典型之形成之訴訟，並非給付之訴，且再審之訴
    在實質上係前訴訟程序之再開及續行，則其所再開及或續行之訴訟程序，即係相
    對人以前自為原告對抗告人所提起之訴訟，縱其再審之訴獲勝訴判決確定，亦僅
    相對人之請求被否認而已，抗告人既未自為原告對相對人提起給付之訴，其指摘
    原裁定不當為無理由】，而駁回再審聲請人之抗告。再審聲請人以本院八十九年
    度抗字第七五三號確定裁定有適用法規顯有錯誤、判決理由與主文矛盾、當事人
    發現未經斟酌之證物或得使用該證物為由，提起再審，經本院九十年度再字第一
    ○號裁定，以該確定裁定並無再審聲請人所指之再審事由，而駁回其再審聲請。
    再審聲請人復以本院九十年度再字第一○號裁定有適用法規顯有錯誤、判決理由
    與主文矛盾、當事人發現未經斟酌之證物或得使用該證物為由，提起再審，經本
    院九十年度聲再字第七號裁定，以該確定裁定並無再審聲請人所指之再審事由，
    而駁回其再審聲請。
二、本件聲請再審意旨略以：伊前對原確定判決提起再審之訴，在鈞院對八十六年度
    再更(一)字第四號審理時，即具狀聲明：原確定判決關於伊敗訴部分廢棄，駁回對
    造在前訴訟程序提起之第二審上訴，依民事訴訟法第三百九十五條第二項併聲明
    「應就原確定判決前之確定判決附表所示之土地及有保存登記建物部分之所有權
    移轉登記予以塗銷，回復為再審原告所有後，連同未保存登記建物部分，一併交
    還再審原告」，雖該案判決駁回再審後，在上訴第三審之上訴理由狀仍有該部分
    之聲明。伊既已於再審程序起訴請求移轉登記，即無限期起訴問題，詎本院八十
    九年度抗字第七五三號確定裁定仍駁回其抗告，嗣所提起之聲請再審亦經分別以
    九十年度再字第十號、九十二年度聲再字第七號裁定駁回，即有未合。而以本院
    九十二年度聲再字第七號確定裁定，有：(一)顯有不適用中央法規標準法第十六
    條前段、民事訴訟法第三百九十五條第一項、第二項、民事訴訟法第五百零
    一條第一項第三款後段、司法院三十三年院字第二七九一號解釋、司法院三
    十四年院解字第三○四六號前段解釋意旨、司法院院字第二七七六號(十)解釋、
    最高法院七十三年台上字第五九號判例、最高法院七十八年台抗字第八二號
    判例等情形，依民事訴訟法第四百九十六條第一項第一款規定聲請再審。(二)原確
    定裁定以所載理由認定並無消極不適用民事訴訟法第三百九十五條第二項規定之
    事實，自應依據聲請人之請求為廢棄前裁定並准如聲請之事項，但於主文卻為相
    反之意思駁回，原裁定理由與主文顯相抵觸。(三)又未斟酌台南地院七十七年度
    執字第三二二八號執行筆錄、本院八十六年度再更(一)字第四號民事判決及上訴
    理由狀、已有相同主張之九十一年八月十九日聲請再審狀等證物，依據上開最
    高法院二十六年鄂上字第五六號判例、司法院三十六年院解字第三五八四號解釋
    、最高法院十八年抗字第二四八號判例意旨，得以之作為依民事訴訟法第四百九
    十六條第一項第十三款、第四百九十七條規定聲請再審事由。聲請裁定：廢棄本
    院九十一年度聲再字第七號、九十年度再字第一○號暨八十九年度抗字第七五三
    號及台灣台南地方法院八十九年度聲字第一○一六號確定裁定，駁回相對人在前
    程序第一審之聲請。
三、本件聲請人係對本院九十一年度聲再字第七號確定裁定聲請再審，雖其一併請求
    廢棄先前本院九十年度再字第十號確定裁定、本院八十九年度抗字第七五三號、
    臺灣臺南地方法院八十九年度聲字第一○一六號裁定，惟該請求係以其對本院九
    十一年度聲再字第七號確定裁定之聲請再審有理由為前提，是本件自應先行審究
    本院九十一年度聲再字第七號裁定有無再審事由，合先敘明。
四、按適用法規顯有錯誤，或判決理由與主文顯有矛盾，或當事人發見未經斟酌之證
    物或得使用該證物者，得以再審之訴對於確定終局判決聲明不服；又裁定已經確
    定，而有民事訴訟法第四百九十六條第一項或第四百九十七條之情形者，得準用
    再審程序之規定，聲請再審；民事訴訟法第四百九十六條第一項第一款、第二款
    、第十三款及第五百零七條固分別定有明文。
  (一)有關再審聲請人主張：(1)伊已於另案提起再審之訴，並表明應將系爭房地返還，
    原確定裁定不適用司法院三十三年院字第二七九一號解釋後段及民事訴訟法第三
    百九十五條第二項規定；(2)原確定裁定認定縱伊於另案再審之訴獲勝訴判決確定
    ，亦僅相對人之請求被否定等語，不適用司法院三十三年院字第二七七六號(十)解
    釋；(3)伊於另案再審之訴請求返還所為給付，本應就本案如何判決之聲明，提出
    於管轄法院為之，於法有據，原裁定竟認伊重為訴之變更追加等語，顯有不適用
    司法院三十四年院解字第三０四六號解釋、最高法院七十三年臺上字第五九號、
    七十八年臺抗字第八二號判例、民事訴訟法第五百零一條第一項第三款後段、中
    央法規標準法第十六條前段等規定之錯誤云云，依民事訴訟法第四百九十六條第
    一項第一款規定，對原確定裁定聲請再審，經查：
    1.按適用法規顯有錯誤者，得以再審之訴對於確定終局判決聲明不服；又裁定已
      經確定，而有民事訴訟法第四百九十六條第一項或第四百九十七條之情形者，
      得準用再審程序之規定，聲請再審；民事訴訟法第四百九十六條第一項第一款
      、第五百零七條固分別定有明文。惟按所謂適用法規顯有錯誤，係指確定判決
      就事實審法院所確定之事實而為法律上判斷，有適用法規顯有錯誤之情形而言
      ，諸如顯然不合於法律規定，或與司法院現尚有效及大法官會議之解釋，或最
      高法院尚有效之判例顯然違反者而言（最高法院七十一年臺再字第三○號、六
      十年臺再字第一七○號判例要旨參照）。至於消極的不適用法規之情形雖亦包
      括在內，惟需消極的不適用法規顯然於判決之結果有影響者為限，且亦不包括
      漏未斟酌證據、取捨證據失當及認定事實錯誤之情形在內（司法院大法官會議
      釋字第一七七號解釋意旨參照）。
    2.經查兩造間請求履行契約事件，本院於民國七十六年十一月二十八日以七十六
      年度重上字第四號判決後，經最高法院於七十七年四月十二日以七十七年台上
      字第七六八號駁回再審聲請人之上訴而確（見九十年再字第十號卷第五七至六
      九頁判決影本），再審相對人即持而聲請台灣台南地方法院民事執行處以七十
      七年度執字第三二二八號強制執行案件，於七十七年八月十六日解除再審聲請
      人之占有，此並非以假執行判決為執行名義，而是以終局判決為執行名義，此
      與民事訴訟法第三百九十五條第二項之要件「法院廢棄或變更宣告假執行之本
      案判決」不符，再審聲請人不得於提起再審之訴時，並依民事訴訟法第三百九
      十五條第二項之聲明請求。且確定判決與假執行判決性質不同,能否類推適用
      請求，亦非無疑義。
    3.況查本件再審聲請人前依民事訴訟法第四百九十六條第一項第十三款之規定，
      聲明廢棄本院八十一年度再更字第四號、最高法院八十二年度台上字第三一二
      號暨八十二年度台再字第八十號等確定判決，經以無再審理由駁回，而未進入
      本案之審理程序，即未審酌再審聲請人依民事訴訟法第三百九十五條第二項所
      為聲明「應就原確定判決前之確定判決附表所示之土地及有保存登記建物部分
      之所有權移轉登記予以塗銷，回復為再審原告所有後，連同未保存登記建物部
      分，一併交還再審原告」；又其在上訴第三審時在上訴理由復為相同之上訴聲
      明，亦經最高法院以九十年度台上字第二○○號，認二審判決於法並無違背，
      駁回上訴，有該二份民事判決書在卷可稽，按再審之訴之訴訟標的與本案訴訟
      標的言詞辯論上有其先後順序，在先辯論之再審之訴之訴訟標的有理由時，為
      本案訴訟標的裁判之先決條件（楊建著民事訴訟法問題研析(二)第三二三頁）。
      本件再審程序既無再審理由而未進入本案加以審酌，則其為本案訴訟標的裁判
      之先決條件尚未成就，則其在提起再審之訴時雖就本案一併依民事訴訟法第三
      百九十五條第二項為聲明，亦不能認已起訴請求。
    4.再審聲請人徒以司法院三十三年院字第二七九一號解釋、三十三年院字第二七
      七六號(十)解釋、三十四年院解字第三○四六號前段解釋、最高法院七十三年臺
      上字第五十九號、七十八年臺抗字第八二號判例、民事訴訟法第五百零一條第
      一項第三款後段、中央法規標準法第十六條前段規定，主張原確定裁定有消極
      不適用法規之顯然錯誤云云，然查上開法規及解釋，部分係誤解強制執行程序
      終結涵義，部分尚與本案無關（如中央法規標準法第十六條前段、三十三年院
      字第二七九一號解釋），此外均僅涉及民事訴訟法第三百九十五條第二項相關
      之見解，如上所述，可知再審聲請人實有所誤認，顯不足採。
    5.對本院前九十二年度聲再字第七號確定裁定就原裁定所確定之事實，而為法律
      上之判斷，並無消極不適用或顯有不適用中央法規標準法第十六條前段、
      民事訴訟法第三百九十五條第一項、第二項、民事訴訟法第五百零一條第一
      項第三款後段、司法院三十三年院字第二七九一號解釋、司法院三十四年
      院解字第三○四六號前段解釋意旨、司法院院字第二七七六號(十)解釋、最
      高法院七十三年台上字第五九號判例、最高法院七十八年台抗字第八二號判
      例等情事，自與適用法規顯有錯誤之情形有別。再審聲請人依民事訴訟法第四
      百九十六條第一項第一款規定聲請再審，非有理由。
  (二)有關民事訴訟法第四百九十六條第一項第二款部分，再審聲請人主張原確定裁定
    已認定並無消極不適用法規情事之事實，自應准許再審聲請人之請求，惟原確定
    裁定竟於主文為相反意思之駁回，因認有裁定理由與主文顯有矛盾情形云云，經
    查：
    1.按民事訴訟法第四百九十六條第一項第二款所謂判決理由與主文顯有矛盾，係
      指判決依據當事人主張之事實，認定其請求或對造抗辯為有理由或無理由，而
      於主文為相反之諭示，且其矛盾為顯然者而言。茲確定判決於理由項下，認定
      再審原告對於再審被告部分之上訴，為無理由，而於主文諭示駁回再審原告此
      部分之上訴。依上說明，並無判決理由與主文顯有矛盾之情形。最高法院八十
      年臺再字第一三○號著有判例，上開判例於確定裁定同可適用。
    2.查本院前九十二年度聲再字第七號確定裁定於三、四、五、六項下就再審聲請
      人所提起之再審事由，已逐一翔實論述如何不符合民事訴訟法第四百九十六條
      第一項第一、二、十三款所列情形，無從據以認定確有再審理由（見原確定裁
      定第七至十二頁），並於結論中認再審聲請人之聲請為無理由（見原確定判決
      第十二頁七、八部分），而於主文第一項諭知駁回再審聲請人之再審聲請（見
      原確定裁定第一頁）。是本院九十一年度聲再字第七號確定裁定並無所謂依據
      再審聲請人主張之事實，已認定其請求為有理由，而於主文為相反諭示之情形
      存在。則再審聲請人前開主張，當係對本款聲請再審事由之要件有所誤認，尚
      不足採。揆諸前開說明，再審聲請人以民事訴訟法第四百九十六條第一項第二
      款作為再審理由，亦無所據。
  (三)再按民事訴訟法第四百九十六條第一項第十三款所謂當事人發見未經斟酌之證物
    或得使用該證物者，係指前訴訟程序事實審之言詞辯論終結前已存在之證物，因
    當事人不知有該證物致未經斟酌，現始知之；或雖知有此而不能使用，現始得使
    用者而言（最高法院三十二年上字第一二四七號判例參照）；亦即若在前訴訟程
    序事實審之言詞辯論終結前尚未存在之證物，本無所謂發見，自不得以之為再審
    理由；即他造在前訴訟程序言詞辯論終結後之自認，亦不得據為再審之原因。若
    所指之情事業已提出並經法院斟酌；即與發現未經斟酌之新證物，得依民事訴訟
    法第四百九十六條第一項第十三款規定提起再審之訴之規定不合。又按民事訴訟
    法第四百九十七條所謂：「足以影響於判決之重要證物，漏未審酌者，亦得提起
    再審之訴」，所謂「重要證據漏未斟酌」，係指前已經存在並已為證據聲明之證
    據，而法院並未認為不必要，而仍忽略證據聲明未為調查，或已為調查而未就其
    調查之結果予以判斷者而言。其意於必有證物，於前訴訟確定判決訴訟程序中存
    在：然漏未斟酌，且其重要性，達於影響原確定判決，始足當之；茍已於前訴訟
    程序予以審酌，亦即就判決理由中說明不為調查或其取捨之理由，即屬已加斟酌
    ，不得再據為再審事由。查再審聲請人於九十一年九月十八日提出之聲請再審書
    狀（見本院九十一年度聲再字第七號再審卷第二頁至第九頁），乃專對本院九十
    年度再字第十號確定裁定所自書之書狀，而聲請人於本院八十六年度再更(一)字第
    四號所提出之上訴理由狀，則係對該案所為之聲明及陳述，均非民事訴訟法所稱
    之證據方法，更不符合民事訴訟法第四百九十六條第一項第十三款及第四百九十
    七條所稱之證物。至於臺灣臺南地方法院七十七年度執字第三二二八號之七十七
    年八月十六日執行筆錄，再審聲請人於九十年再字第十號聲請再審時，根本未曾
    為證據聲明，法院無從調查，再審聲請人既未曾提出，即無所謂漏未斟酌可言；
    況筆錄記載「清點如附表清單所載之動產，交債權人代理人保管，解除債務人對
    本件執行名義所載不動產之占有，交付債權人代理人；本年點交之不動產，業經
    地政人員指界無誤」之內容，經斟酌後，亦無法受較有利益之裁判，更非足以影
    響原確定裁定之重要證據，揆諸前開說明，再審聲請人以民事訴訟法第四百九十
    六條第一項第十三款及第四百九十七條作為再審理由，同無所據。
五、綜上所述，再審聲請人指摘原確定裁定有民事訴訟法第四百九十六條第一項第一
    款、第二款、及第十三款、第四百九十七條所定之適用法規顯有錯誤、及當事人
    發見未經斟酌之證物或得使用該證物、暨就足以影響判決之重要證物漏未審酌之
    再審事由，向本院聲請再審，求予將原確定裁定廢棄，准如聲明之所示，為無理
    由，應予駁回。
六、據上論結，本件再審之聲請為無理由，依民事訴訟法第九十五條、第七十八條，
    裁定如主文。
中      華      民      國    九十二    年      十      月    二十二    日
                                    臺灣高等法院臺南分院民事第三庭
~B1審判長法官  林    輝    雄
~B2      法官  王    明    宏
~B3      法官  丁    振    昌
右為正本係照原本作成。
抗告人如不服本裁定，僅得於收受本裁定正本送達後十日內以適用法規顯有錯誤為理
由，向本院提出再抗告狀（須附繕本一份及繳納再抗告裁判費新台幣一千元），並經
本院許可後始可抗告於最高法院。
中      華      民      國    九十二    年      十一    月      三      日
~B法院書記官  黃    惠    美
【附記】
民事訴訟法第四百九十五條之一第二項準用同法第四百六十六條之一第一、二項規定
：
I對於第二審判決上訴，上訴人應委任律師為訴訟代理人。但上訴人或其法定代理人
  具有律師資格者，不在此限。
II上訴人之配偶、三親等內之血親、二親等內之姻親，或上訴人為法人、中央或地方
  機關時，其所屬專任人員具有律師資格並經法院認為適當者，亦得為第三審訴訟代
  理人。


司法院資訊處製作；財團法人民間司法改革基金會備份。
